臺灣苗栗地方法院刑事判決　　　　　　　　　　　　　　九十年度簡上字第四二號
　　上　訴　人　臺灣苗栗地方法院檢察署檢察官
　　被　　　告　乙○○
　　選任辯護人　何邦超律師
　　　　　　　　江錫麒律師
右上訴人因被告偽造文書案件，不服本院簡易庭九十年度苗簡字第四八二號，中華民
國九十年八月十六日第一審簡易判決（聲請簡易處刑案號：台灣苗栗地方法院檢察署
八十九年度偵字第二六０四號）提起上訴，及移送併辦（併辦案號：台灣苗栗地方法
院檢察署九十年度偵續字第一五號），及由蒞庭檢察官以補充理由書請求併辦（未另
立偵查案號），本院管轄第二審合議庭判決如左：
    主  文
原判決撤銷。
乙○○明知為不實之事項，而使公務員登載於職務上所掌之公文書，足以生損害於公
眾及他人，處有期徒刑參月，如易科罰金，以參佰元折算壹日。
    事  實
一、乙○○因出售台北市○○區○○街一一二號三樓房屋後，其本人與養女丙○○之
    戶口尚未遷移，乙○○應買主要求，為辦理戶口遷移，明知其養女丙○○之國民
    中山區戶政事務所申請補領丙○○之國民
    實事項在職務上所掌管之公文書上，並據以補發丙○○之國民
    致生損害於丙○○本人及戶政機關對於
二、案經丙○○及其外祖父戊○○訴由台灣苗栗地方法院檢察署檢察官偵查起訴。
    理  由
甲、有罪部分：
一、訊據被告乙○○矢口否認右揭犯行，辯稱：伊妻過世之後，為辦理伊妻後事，都
    將證件放在身上，後來伊將房屋出售，因
    ，找不到丙○○國民
    補發云云。經查：告訴人丙○○由戶政機關初次發給之國民
    經檢察官於九十年二月九日當庭勘驗告訴人丙○○所提出之國民
    領之國民
    ，並經告訴人丙○○於迭次庭訊中提出供本院核對其身分無訛，且告訴人丙○○
    自國中時拿到國民
    政機關申請遺失補發時，被告乙○○既未通知丙○○，亦未事先詢問丙○○身分
    證是否仍在身邊，即擅自向戶政經關謊報遺失等情，亦據告訴人丙○○於偵、審
    中指訴明確。又告訴人丙○○自八十八年九月間起，即回到屏東與其外祖父戊○○同住，並就讀屏東高級女子中學，業據被告乙○○向檢察官供承在卷（參見八
    十九年度偵字第二六０四號偵查卷第一四一頁背面），被告乙○○明知告訴人丙○○早已未與其同住，其國民
    遷移之前，仍有充裕時間詢問丙○○國民
    問過告訴人丙○○，再參以被告乙○○明知為告訴人丙○○及其岳父戊○○，早
    已不滿被告乙○○出售該房屋，自不可能會提供國民
    乙○○早料到無法取得丙○○之國民
    況下，唯有向戶政事務所謊報丙○○之國民
    ！故被告乙○○上開辯解，顯為事後卸責之詞，不足採信。此外復有台北市中山
    區戶政事務所八十九年七月三十一日北市中戶二字第八九六一一六八九００號函
    附丙○○八十九年四月十日補領國民
    憑（參見八十九年度偵字第二六０四號偵查卷第三十九頁至第四十一頁）。事證
    明確，被告乙○○上開犯行，洵堪認定。
二、核被告乙○○所為，係犯刑法第二百十四條使公務員登載不實罪。原審認被告乙○○罪證明確予以論罪科刑，固非無見，惟被告乙○○一再否認犯罪，未見悔意
    ，又未得告訴人諒解，竟獲緩刑之寬典，自有未當，檢察官上訴意旨，據此指摘
    原判決不當，為有理由，應由本院將原判決撤銷改判。爰審酌被告乙○○尚無前
    科，此次雖因一時失慮，致犯本罪，惟因犯後一再飾詞狡辯，迄今未與告訴人成
    立民事和解，庭訊過程中又對蒞庭檢察官出言不遜，犯後態度不佳等一切情狀，
    量處如主文所示之刑，並諭知易科罰金之折算標準，以資懲儆。
乙、以偵查卷宗移送併辦部分：
一、台灣苗栗地方法院檢察署檢察官就被告乙○○與其配偶賴淑貞，於八十四年五月
    八日收養告訴人丙○○為養女，惟賴淑貞於八十七年八月十九日因病死亡，留有
    坐落台北市○○段一０六五號土地及其上建物即門牌號碼台北市○○區○○街一
    一二號三樓之遺產，詎被告乙○○未經告訴人丙○○之同意，於八十八年五月十
    八日，擅自偽刻告訴人丙○○印章，並持之向戶政機關申請登記為印鑑章後，復
    將上開建物及土地售予盧素銻，在土地登記申請書及土地買賣所有權移轉契約書
    上蓋用上開偽刻之印文，並載明係為未成年子女之利益而處分，使地政機關信以
    為真，而登載在職務上所掌管之文書，足以生損害於告訴人丙○○、戶政機關對
    於
    有刑法第二百十七條、第二百十四條使公務員登載不實罪嫌云云，而以該署九十
    二年度偵續字第一五號偵查卷宗移送本院併案審理乙節。訊據被告乙○○堅決否
    認有上開犯行，辯稱：伊沒有偽刻丙○○之印章，該顆印章係伊為辦理繼承登記
    時所刻，丙○○也知道，後來伊將房地出賣時就是用該顆印章，上開房地因貸款
    之本息很重，恐無法負擔，且伊妻病故後，伊不願觸景傷情，始決定出售房地，
    出售之前，伊也有委託律師通知告訴人丙○○等語。按「犯罪事實應依證據認定
    之，無證據不得認定犯罪事實。」刑事訴訟法第一百五十四條第二項定有明文。
    又「認定不利於被告之事實，須依積極證據，茍積極證據不足為不利於被告事實
    之認定時，即應為有利於被告之認定，更不必有何有利之證據。」（最高法院三
    十年度上字第八一六號判例要旨可資參照）。又「刑法第二百十條之偽造文書，
    以無製作權之人冒用他人名義而製作該文書為必要，如果行為人對於此種文書，
    本有製作之權，縱令其不應製作而製作，亦無偽造可言。」（最高法院二十四年
    度上字第五四五八號判例要旨參照）。次按「未成年子女，因繼承、贈與或其他
　　無償取得之財產，為其特有財產。」、「未成年子女之特有財產，由父母共同管
　  理。父母對於未成年子女之特有財產，有使用、收益之權。但非為子女之利益，
    不得處分之。」民法第一千零八十七條、第一千零八十八條固分別定有明文。又
    「甲尚未成年，乙係甲之母，依民法第一千零八十六條之規定，乙即為甲之法定
    代理人，有代理甲為法律行為之權。乙以其自己及甲之義務將伊母子共有之房屋
    讓與於上訴人，難謂尚須得甲之同意，至其處分該房屋是否為甲之利益為之，應
    斟酌當時之一切情事定之。」（最高法院二十三年度上字第三七一六號判例要旨
    亦足資參照）。經查：
（一）被告乙○○之妻賴淑貞於八十七年八月十九日過世後，所遺留之台北市○○區
      ○○街一一二號三樓房屋及基地，當然由被告乙○○與養女即告訴人丙○○共
      同繼承，被告乙○○為辦理共同繼承登記，曾委託律師葉秀美發函予告訴人丙○○，請告訴人丙○○前來辦理繼承登記事宜等情，有葉秀美律師事務所之律
      師函影本乙紙在卷足參（參見八十九年度偵字第二六０四號偵查卷第四十七頁
      ），告訴人丙○○及其生父賴煌俊旋於八十八年一月二十五日以屏東郵局第四
      十號存證信函（參見八十九年度偵字第二六０四號偵查卷第九十一頁、第九十
      二頁），通知葉秀美律師關於繼承之事，應由告訴人丙○○之養父即被告乙○○代為申請並依法處理，足徵告訴人丙○○同意由被告乙○○辦理繼承登記事
      宜，故被告乙○○代刻告訴人丙○○之印章後，持往地政機關辦理繼承登記，
      將上開房地登記為分別共有，應有部分各二分之一，斯時自無偽刻印章告訴人
      丙○○之印章可言。
（二）本案被告乙○○之亡妻賴淑貞，曾於八十三年間，向美商花旗銀行台北分行貸
      款，並以其名下台北市○○區○○街一一二號三樓房屋及基地，設定本金最高
      限額抵押權新台幣（下同）八百五十萬元予該銀行，迄至八十七年八月十九日
      賴淑貞死亡時，尚積欠該銀行七百餘萬元未償，被告乙○○及告訴人丙○○雖
      共同繼承該不動產，亦同時繼承積欠花旗銀行尚未清償之債務，被告乙○○繼
      承後每月繼續繳納貸款之本金及利息仍高達六萬多元，負擔不可謂不重，此分
      別有花旗銀行綜合月結單、房屋貸款餘額證明書、透支性貸款餘額證明書及利
      息劃撥單等影本在卷足憑（參見本院審理卷＜一＞第三十五頁至第四十四頁）
      。又被告乙○○之妻賴淑貞自七十二年以後發現有子宮肌瘤，即開始住院就醫
      ，直至八十五年惡化為癌症末期，有告訴人提出之高雄醫學大學附設中和紀念
      醫院診斷證明書、財團法人天主教耕莘醫院病歷資料等影本在卷足參（參見本
      院審理卷＜二＞第二十四頁至第三十頁），迄至八十七年八月十九日賴淑貞死
      亡為止，長達十餘年之醫療期間，所花費之醫療費用，衡情必甚為龐大，而被
      告乙○○向本院供述：其於八十五年之前在公司任職副總經理，薪水約七、八
      萬元，離職後在家作企劃案件，只作過四個企劃案，報酬從三萬到三十幾萬元
      等語（參見院審理卷＜一＞第十六頁至第十九頁），且檢察官經清查被告乙○○於八十七年間在台北市中藥製造業職業工會之投保薪資，竟不足二萬元，有
      勞工保險局九十二年一月十四日保承資字第０九一一０四二一四五０號函附勞
      工保險被保險人投保資料表在卷足稽（參見本院審理卷＜三＞第八頁至第十頁
      ）。被告乙○○從其妻賴淑貞死亡後，每月薪資既不如往昔，每月又要繳納其
      妻遺留下來貸款債務之本息六萬多元，顯然經濟上已陷於捉襟見絀之困境，唯
      有出售上開房地一途，方能解套。
（三）被告乙○○自其妻過世後之經濟能力，既大不如前，且另一繼承人即告訴人丙○○又仍就學中，更無經濟能力，倘其二人繳不出貸款本息，該房地勢必遭抵
      押權人花旗銀行向法院聲請查封拍賣，而法拍屋按照國人投標習慣及心態，罕
      見一拍時有人投標，皆係俟二拍後始有人開始進場投標，目的無非等候法院之
      一再減價拍賣，趁機撿便宜或大撈一筆，又依照我國法院減價拍賣之慣例，每
      次減價拍賣依法均減百分之二十，亦即下次拍賣之底價，已是前次拍賣底價之
      八成，如無人得標或應買，拍賣次數越多，拍賣底價也就越低，甚至低於市價
      六成以下，凡此對債務人甚為不利，往往拍賣所得價款，扣除執行費用、土地
      增值稅後，剩餘部分再依清償違約金、利息、本金之次序予以抵充後，最後根
      本不足清償原來債務，造成擔保物被拍賣後，債務人仍負擔龐大之債務，且尚
      未清償之本金仍繼續孳生利息，並未因拍賣而終止，凡此種種不利情勢，告訴
      人丙○○豈能視而不見？故被告乙○○委託房屋仲介公司積極尋找買主出售房
      屋，對被告乙○○及毫無經濟能力之告訴人丙○○而言，均互蒙其利，豈能謂
      被告乙○○非為未成年子女之利益著想？
（四）被告乙○○委託之信義房屋仲介公司，於八十九年一月間覓得買主盧素銻後，
      雙方於同月十五日簽訂買賣契約，總價金為九百二十萬元，扣除仲介費三十萬
      元，及買方向花旗銀行代償被告乙○○及告訴人丙○○繼承之貸款債務六百九
      十一萬二千二百零四元，再支付代書費及地價稅、房屋稅三萬一千七百二十九
      元，餘額剩一百九十五萬六千零六十七元等情，業據被告乙○○之辯護人提出
      計算書及花旗銀行綜合月結單、房屋貸款餘額證明書、透支性貸款餘額證明書
      、利息劃撥單、抵押權塗銷同意書、安信建築經理股份有限公司專戶資金交易
      及利息結算明細表、信義土地登記專業代理人聯合事務所交易稅費分算表、土
      地登記專業代理人代書費代墊款收款明細表、台北市地政規費及其他收入收據
      、台北市稅捐稽徵處八十七年房屋稅繳款書、八十七年地價稅繳款書、台北市
      稅捐稽徵處中北分處函覆被告乙○○有關八十七年及八十八年地價稅、房屋稅
      繳納證明、安信建築經理股份有限公司代辦履約保證委任契約書、信義代書事
      務所不動產買賣合約書等影本在卷足憑（參見本院審理卷＜四＞第九十八頁至
      第一二八頁）。又被告乙○○自其妻賴淑貞於八十七年八月間病故時起，迄至
      八十九年一月間止，繼續墊付貸款之本息共計一百三十四萬二千七百零一元，
      有墊付利息收據影本三十三紙在卷足憑（參見本院審理卷＜一＞第三十九頁至
      第四十八頁），此部分原應由被繼承人賴淑貞之遺產中支付，不應由被告乙○○墊付，自應從上開餘額先扣還給被告乙○○，從而被告乙○○與告訴人丙○○共同繼承之金額實際上為六十一萬三千三百六十六元（即0000000－
      0000000＝６１３３６６），告訴人丙○○應有部分既為二分之一，故
      告訴人丙○○可得分配之金額應為三十萬六千六百八十三元，而被告乙○○從
      收受信義房屋仲介公司轉匯來之房價餘額日起，始終將告訴人丙○○應得之上
      開價款，存在其設於彰化銀行城東分行00000000000─九００號帳
      戶內，有被告乙○○提出之該帳戶活期儲蓄存款存摺影本（參見本院審理卷＜
      一＞第五十頁至第五十一頁），並有該銀行城東分行九十一年八月七日彰城東
      字第三八四號函附交易明細表在卷足憑（參見本院審理卷＜一＞第二三八頁至
      第二四六頁）。被告乙○○上開存摺內既仍保留告訴人丙○○應分配之款項，
      告訴人丙○○自可隨時請求取回其應繼承之財產，被告乙○○並未予以挪用，
      現已分別以郵局存證信函檢附足額匯票將應屬告訴人丙○○之上開遺產交給告
      訴人丙○○，此分別有台北郵局第一二五九四號存證信函及匯款回條聯、西松
      郵局0000000號存證信函及匯款回條聯等影本各乙份在卷足憑（參見本
      院審理卷＜四＞第一二九頁至第一三三頁），足見告訴人丙○○已收受其應得
      之款項。
（五）綜上所述，被告乙○○為避免與告訴人丙○○共同繼承之上開房地，遭法拍後
      因清償不足，反須負擔龐大債務，始起意委託房屋仲介公司出售，當然係為未
      成年子女即告訴人丙○○之利益而處分，且其既係為未成年子女之利益，在法
      律上自有代理未成年子女丙○○之權限，姑不論被告乙○○是否有重新代刻告
      訴人丙○○之印章，並持以申請告訴人丙○○之印鑑證明及蓋印在不動產買賣
      相關文件上，皆係為未成年子女之利益所必要，揆諸最高法院上開判決要旨說
      明，並不構成偽造印章或使公務員登載不實罪嫌，被告乙○○此部分之犯罪自
      屬不能證明，而檢察官就此部分事實，因認為與上開有罪部分有裁判上一罪關
      係，本院自應退回原承辦檢察官另為適當之處理。
丙、以補充理由書請求併辦部分：
　　公訴人於本院審理過程中發現被告乙○○另涉犯下列罪嫌：（１）侵占勞工保險
    局給付賴淑貞死亡之遺屬津貼三十個月計五十七萬六千元之二分之一（即二十八
    萬八千元）；（２）侵占賴淑貞死亡後在台北市第一信用合作社遺留之五萬三千
    六百三十五元之二分之一（即二萬六千八百十七˙五元）；（３）侵占所管理賴
    淑貞向花旗銀行借款二分之一；（４）就苗栗縣頭份鎮○○段○○段八一０、八
    一二地號持分二十分之三，虛偽設定三百萬元之抵押權。因認被告乙○○就上述
    之侵占及使公務員登載不實罪間，與起訴之使公務員登載不實罪間，有牽連犯之
    裁判上一罪關係，而以補充理由書請求本院併辦云云乙節。按「刑法上之牽連犯
    係指行為人本僅有犯一罪之故意，惟其方法或結果之行為，另犯其他罪名，而此
    二罪名之間，在客觀上即通常觀念上，認具有方法（手段）與目的，或原因與結
    果之牽連關係，亦即有不可分離之直接密切關係者而言。若另一犯罪係臨時起意
    ，縱係利用前犯罪之結果行為而犯，因其犯意各別，自無牽連犯之適用。」（最
    高法院七十九年度台上字第四九九三號判決要旨參照）。經查：（一）賴淑貞於
　　八十七年八月十九日死亡，已由其配偶即被告乙○○以受益人身分請領賴淑貞本
　  人之死亡給付三十五個月計六十七萬二千元（含遺屬津貼三十個月計五十七萬六
    千元及喪葬津貼五個月計九萬六千元），勞工保險局並於八十七年九月十四日匯
　　入乙○○在彰化銀行城東分行之帳戶，有勞工保險局九十二年一月十四日保承資
　  字第０九一一０四二一四五０號函附勞工保險給付申請書、勞工保險現金給付收
    據等影本在卷足稽（參見本院審理卷＜三＞第八頁至第十五頁）。公訴人認為被
　　告乙○○既於八十七年九月十四日取得該筆勞工保險金後，未將其中一半分給告
　  訴人丙○○，顯然公訴人認為被告乙○○此部分之侵占日期，應係發生在八十七
    年九月十四日，而本案起訴被告乙○○所犯使公務員登載不實罪，卻係發生在八
    十九年四月十日，兩者不僅相距達一年七月之久，且從犯意而言，毫無不可分離
    之直接密切關係，揆諸最高法院上開判例要旨說明，尚難認為前後行為有何方法
    、結果之牽連犯關係。（二）又賴淑貞死亡後雖在台北市第一信用合作社南京東
    路分社留有五萬三千六百三十五元之遺產，告訴人丙○○應可得一半即二萬六千
    八百十七˙五元，從賴淑貞在該信用合作社開戶之活期儲蓄存款交易明細表觀之
    ，賴淑貞於八十七年八月十八日固有公訴人所稱之五萬三千六百三十五元存款，
    然截至八十七年十二月三十日，存款總額卻只剩二百十一元，有該信用合作社南
    京東路分社九十一年十二月二十七日北市一信社字第一八號函附賴淑貞之活期儲
    蓄存款交易明細表乙份在卷足憑（參見本院審理卷＜三＞第三十七頁至第五十三
    頁）。倘被告乙○○有意侵占告訴人丙○○之應繼分，應在此時即予以侵占入己
    ，而如前所述，本案起訴被告乙○○所犯使公務員登載不實罪之犯罪日期，係發
    生在八十九年四月十日，與公訴人指稱侵占告訴人丙○○在該信用合作社存款之
    應繼分，不僅前後相距達一年四月之久，且從犯意而言，亦毫無關聯，參諸最高
    法院上開判例要旨說明，自亦難認為兩者有何方法、結果之牽連犯關係。（三）
    侵占所管理賴淑貞向花旗銀行借款二分之一乙節，如前所述，被告之妻賴淑貞係
　　於八十三年三月間向美商花旗銀行台北分行貸款，並以其名下台北市○○區○○
　  街一一二號三樓房屋及基地，設定本金最高限額抵押權八百五十萬元予該銀行，
    不僅與起訴被告使公務員登載不實之犯罪日期，相隔達六年之久，且倘被告乙○○有侵占其妻之貸款二分之一，何以數年來未見其妻賴淑貞對其提出告訴？況公
　  訴人對被告乙○○如何管理該貸款？如何侵占？何時侵占？實際侵占之金額？均
    付之闕如！另公訴人請求傳訊之證人甲○○雖到院證述：賴淑貞有跟伊抱怨說，
    被告乙○○都叫她去貸款買股票，不然就會打她云云，證人己○○到院證述：賴
    淑貞說她老公玩股票，操作的很慘，要她去借錢云云，然上開證詞非惟被告乙○○所否認，且上開二位證人之證詞均屬傳聞證據，並無任何證據能力。再者，縱
    使被告乙○○有以其妻賴淑貞之財產操縱股票，亦屬夫妻間之理財行為，豈容外
    人加以置喙？公訴人並未舉證證明被告乙○○有此部分之侵占犯行，此部分之犯
    罪自屬不能證明，當然無從與起訴有罪部分發生牽連犯之關係。（四）另公訴人
　　就被告乙○○以其所有坐落苗栗縣頭份鎮○○段○○段八一０、八一二地號兩筆
　  土地，持分二十分之三，設定三百萬元之抵押權予其胞兄丁○○，認係設定虛偽
    之抵押權云云乙節，訊據被告乙○○堅決否認有該犯行，辯稱：伊沒有虛偽設定
    抵押權，因向伊胞兄借款，為擔保該筆債務，伊才將持分設定抵押予胞兄丁○○
    等語，查證人即被告之胞兄丁○○於九十三年四月十五日到院證述：伊胞弟乙○○確實有向其借款，伊簽發香港恒生銀行油麻地分行面額港幣七十萬元之支票給
    乙○○，乙○○就拿土地設定抵押給伊等語明確（參見本院審理卷＜四＞第五十
    九頁至第六十九頁），足見被告乙○○上開所辯非虛。況一般人之所以要設定虛
    偽抵押權，其動機無非要賴債，使債主縱利用拍賣手段亦無法受償，而公訴人始
    終提不出證據證明被告乙○○有上開動機，亦未見有何債權人出面主張，自不能
    僅憑想像而搆人於罪，故被告乙○○此部分之犯行，缺乏證據，自亦無從與有罪
    部分發生牽連犯之關係。（五）綜上所述，公訴人以補充理由書請求併辦部分，
    並無公訴人所稱與起訴有罪部分有牽連犯之關係，且因公訴人未另立偵查案號移
    另為適當之處理，附此敘明。
據上論斷，應依刑事訴訟法第四百五十五條之一第一項、第三項、第三百六十四條、
第三百六十九條第一項前段、第二百九十九條第一項前段，刑法第二百十四條、第四
十一條第一項前段，罰金罰鍰提高標準條例第一條前段、第二條，判決如主文。
本案經檢察官林映姿到庭執行職務。
中　　　華　　　民　　　國　　　九十三　　　年　　四　　月　　二十九　　日
                                 台灣苗栗地方法院刑事第一庭
                                     審判長法  官  郭 千 黛
                                           法  官  姚 銘 鴻
                                           法  官  柳 章 峰
右正本證明與原本無異。
本判決不得上訴。
                                           書記官  歐 明 秀
中　　　華　　　民　　　國　　　九十三　　　年　　四　　月　　二十九　　日
附錄本案論罪科刑法條全文
刑法第二百一十四條
(使公務員登載不實罪)
明知為不實之事項，而使公務員登載於職務上所掌之公文書，足以生損害於公眾或他
人者，處三年以下有期徒刑、拘役或五百元以下罰金。
